---
title: "Untitled"
author: "Estevão de Almeida Vilela"
date: "08/04/2020"
output: html_document
---

```{r}
library(tidyverse)
library(data.table)
library(geobr)
library(sf)
```

```{r}
df_censo_18 <- fread("./data/treated/minas_gerais_18.csv")
df_censo_19 <- fread("./data/treated/minas_gerais_19.csv")
```

Variação total em Minas Gerais

Observação importante: queda acentuada na rede federal

```{r}
df_censo_18 %>% 
  group_by(TP_DEPENDENCIA) %>% 
  summarise(n_alunos = n()) %>% 
  mutate(ano = 2018) %>% 
  bind_rows(df_censo_19 %>% 
              group_by(TP_DEPENDENCIA) %>% 
              summarise(n_alunos = n()) %>% 
              mutate(ano = 2019)) %>% 
  spread(ano, n_alunos) %>% 
  mutate(dif = (`2019` - `2018`) / `2018`)
```

Vamos restringir ao 1º do Ensino Médio: a mesma queda que ocorreu no total de matrículas ocorreu também no 1º, por volta de 8,5%. Suspeita de caiu muito as matrículas na EJA

```{r}
df_censo_18 %>% 
  filter(TP_ETAPA_ENSINO == 25) %>% 
  group_by(TP_DEPENDENCIA) %>% 
  summarise(n_alunos = n()) %>% 
  mutate(ano = 2018) %>% 
  bind_rows(df_censo_19 %>% 
              filter(TP_ETAPA_ENSINO == 25) %>% 
              group_by(TP_DEPENDENCIA) %>% 
              summarise(n_alunos = n()) %>% 
              mutate(ano = 2019)) %>% 
  spread(ano, n_alunos) %>% 
  mutate(dif = (`2019` - `2018`) / `2018`)
```


# Variação desagregada por 

Sexo

```{r}
df_censo_18 %>% 
  filter(TP_ETAPA_ENSINO == 25) %>% 
  group_by(TP_DEPENDENCIA, TP_SEXO) %>% 
  summarise(n_alunos = n()) %>% 
  mutate(ano = 2018) %>% 
  bind_rows(df_censo_19 %>% 
              filter(TP_ETAPA_ENSINO == 25) %>% 
              group_by(TP_DEPENDENCIA, TP_SEXO) %>% 
              summarise(n_alunos = n()) %>% 
              mutate(ano = 2019)) %>% 
  spread(ano, n_alunos) %>% 
  mutate(dif = (`2019` - `2018`) / `2018`)
```

Raça/Cor

O número de não declarados caiu bastante, e teve a campanha de atualização do cadastro, pode ter rolado uma auto identificação ai...

```{r}
df_censo_18 %>% 
  filter(TP_ETAPA_ENSINO == 25) %>% 
  group_by(TP_DEPENDENCIA, TP_COR_RACA) %>% 
  summarise(n_alunos = n()) %>% 
  mutate(ano = 2018) %>% 
  bind_rows(df_censo_19 %>% 
              filter(TP_ETAPA_ENSINO == 25) %>% 
              group_by(TP_DEPENDENCIA, TP_COR_RACA) %>% 
              summarise(n_alunos = n()) %>% 
              mutate(ano = 2019)) %>% 
  spread(ano, n_alunos) %>% 
  mutate(dif = (`2019` - `2018`) / `2018`)
```

Distorção idade-série

```{r}
df_censo_18 %>% 
  filter(TP_ETAPA_ENSINO == 25) %>% 
  mutate(distorcao = ifelse(NU_IDADE_REFERENCIA - 15 >= 2, "YES", "NO")) %>% 
  group_by(TP_DEPENDENCIA, distorcao) %>% 
  summarise(n_alunos = n()) %>% 
  mutate(ano = 2018) %>% 
  bind_rows(df_censo_19 %>% 
              filter(TP_ETAPA_ENSINO == 25) %>% 
              mutate(distorcao = ifelse(NU_IDADE_REFERENCIA - 15 >= 2, "YES", "NO")) %>% 
              group_by(TP_DEPENDENCIA, distorcao) %>% 
              summarise(n_alunos = n()) %>% 
              mutate(ano = 2019)) %>% 
  spread(ano, n_alunos) %>% 
  mutate(dif = (`2019` - `2018`) / `2018`)
```

# Bivariate maps

Exploratório... A principal variável é a distorção idade-série, como medir isso em termos de componentes principais? Importante!

```{r}
df_censo_18 %>% 
  filter(TP_ETAPA_ENSINO == 25,
         TP_DEPENDENCIA == 2,
         TP_COR_RACA %in% c(1,2,3)) %>% 
  mutate(distorcao = ifelse(NU_IDADE_REFERENCIA - 15 >= 2, "YES", "NO"),
         TP_COR_RACA = ifelse(TP_COR_RACA == 1, "BRANCO", "NEGRO")) %>% 
  group_by(TP_SEXO, TP_COR_RACA, distorcao) %>% 
  summarise(n_alunos = n()) %>% 
  mutate(ano = 2018) %>% 
  bind_rows(df_censo_19 %>% 
              filter(TP_ETAPA_ENSINO == 25,
                     TP_DEPENDENCIA == 2,
                     TP_COR_RACA %in% c(1,2,3)) %>% 
              mutate(distorcao = ifelse(NU_IDADE_REFERENCIA - 15 >= 2, "YES",
                                        "NO"),
                     TP_COR_RACA = ifelse(TP_COR_RACA == 1, "BRANCO", "NEGRO")) %>%
              group_by(TP_SEXO, TP_COR_RACA, distorcao) %>% 
              summarise(n_alunos = n()) %>% 
              mutate(ano = 2019)) %>% 
  spread(ano, n_alunos) %>% 
  mutate(dif = (`2019` - `2018`) / `2018`)
```

```{r}
data_map <- df_censo_18 %>% 
  filter(TP_ETAPA_ENSINO == 25,
         TP_DEPENDENCIA == 2) %>% 
  mutate(distorcao = ifelse(NU_IDADE_REFERENCIA - 15 >= 2, "YES", "NO")) %>% 
  group_by(CO_MUNICIPIO, distorcao) %>% 
  summarise(n_alunos = n()) %>% 
  mutate(ano = 2018) %>% 
  spread(distorcao, n_alunos, fill = 0) %>% 
  mutate(total_18 = YES + NO) %>% 
  select(-NO) %>% 
  inner_join(df_censo_19 %>% 
              filter(TP_ETAPA_ENSINO == 25,
                     TP_DEPENDENCIA == 2) %>% 
              mutate(distorcao = ifelse(NU_IDADE_REFERENCIA - 15 >= 2, "YES",
                                        "NO")) %>%
              group_by(CO_MUNICIPIO, distorcao) %>% 
              summarise(n_alunos = n()) %>% 
              mutate(ano = 2019) %>% 
              spread(distorcao, n_alunos, fill = 0) %>% 
              mutate(total_19 = YES + NO) %>% 
              select(-NO),
             by = c("CO_MUNICIPIO")) %>% 
  mutate(dif_total = (total_19 - total_18) / total_18,
         dif_distorcao = (YES.y - YES.x) / YES.x)
```

Usando o excelente pacote geobr

```{r}
muni <- geobr::read_municipality(code_muni = "MG")
```

```{r}
data_map %>% 
  filter(dif_distorcao < 1) %>% 
  ggplot(aes(x = dif_distorcao, y = dif_total)) + 
  geom_point()

data_map %>% 
  ggplot(aes(x = dif_distorcao)) + 
  geom_histogram()

data_map %>% 
  ggplot(aes(x = dif_total)) + 
  geom_histogram()
```

