---
title: "Untitled"
author: "Estevão de Almeida Vilela"
date: "08/04/2020"
output: html_document
---

```{r library}
library(tidyverse)
library(data.table)
library(sf)
library(geobr)
```

```{r options}
options(scipen = 999)
```

```{r reading}
df_censo_18 <- fread("./data/treated/minas_gerais_18.csv")
df_censo_19 <- fread("./data/treated/minas_gerais_19.csv")
```

Variação total em Minas Gerais

Observação importante: queda acentuada na rede federal

```{r}
df_censo_18 %>% 
  group_by(TP_DEPENDENCIA) %>% 
  summarise(n_alunos = n()) %>% 
  mutate(ano = 2018) %>% 
  bind_rows(df_censo_19 %>% 
              group_by(TP_DEPENDENCIA) %>% 
              summarise(n_alunos = n()) %>% 
              mutate(ano = 2019)) %>% 
  spread(ano, n_alunos) %>% 
  mutate(dif = (`2019` - `2018`) / `2018`)
```

Vamos restringir ao 1º do Ensino Médio: a mesma queda que ocorreu no total de matrículas ocorreu também no 1º, por volta de 8,5%. Suspeita de caiu muito as matrículas na EJA

```{r}
df_censo_18 %>% 
  filter(TP_ETAPA_ENSINO == 25) %>% 
  group_by(TP_DEPENDENCIA) %>% 
  summarise(n_alunos = n()) %>% 
  mutate(ano = 2018) %>% 
  bind_rows(df_censo_19 %>% 
              filter(TP_ETAPA_ENSINO == 25) %>% 
              group_by(TP_DEPENDENCIA) %>% 
              summarise(n_alunos = n()) %>% 
              mutate(ano = 2019)) %>% 
  spread(ano, n_alunos) %>% 
  mutate(dif = (`2019` - `2018`) / `2018`)
```

# Variação desagregada por 

Sexo

```{r}
df_censo_18 %>% 
  filter(TP_ETAPA_ENSINO == 25) %>% 
  group_by(TP_DEPENDENCIA, TP_SEXO) %>% 
  summarise(n_alunos = n()) %>% 
  mutate(ano = 2018) %>% 
  bind_rows(df_censo_19 %>% 
              filter(TP_ETAPA_ENSINO == 25) %>% 
              group_by(TP_DEPENDENCIA, TP_SEXO) %>% 
              summarise(n_alunos = n()) %>% 
              mutate(ano = 2019)) %>% 
  spread(ano, n_alunos) %>% 
  mutate(dif = (`2019` - `2018`) / `2018`)
```

Raça/Cor

O número de não declarados caiu bastante, e teve a campanha de atualização do cadastro, pode ter rolado uma auto identificação ai...

```{r}
df_censo_18 %>% 
  filter(TP_ETAPA_ENSINO == 25) %>% 
  group_by(TP_DEPENDENCIA, TP_COR_RACA) %>% 
  summarise(n_alunos = n()) %>% 
  mutate(ano = 2018) %>% 
  bind_rows(df_censo_19 %>% 
              filter(TP_ETAPA_ENSINO == 25) %>% 
              group_by(TP_DEPENDENCIA, TP_COR_RACA) %>% 
              summarise(n_alunos = n()) %>% 
              mutate(ano = 2019)) %>% 
  spread(ano, n_alunos) %>% 
  mutate(dif = (`2019` - `2018`) / `2018`) %>% View()
```

Distorção idade-série

```{r}
df_censo_18 %>% 
  filter(TP_ETAPA_ENSINO == 25) %>% 
  mutate(distorcao = ifelse(NU_IDADE_REFERENCIA - 15 >= 2, "YES", "NO")) %>% 
  group_by(TP_DEPENDENCIA, distorcao) %>% 
  summarise(n_alunos = n()) %>% 
  mutate(ano = 2018) %>% 
  bind_rows(df_censo_19 %>% 
              filter(TP_ETAPA_ENSINO == 25) %>% 
              mutate(distorcao = ifelse(NU_IDADE_REFERENCIA - 15 >= 2, "YES", "NO")) %>% 
              group_by(TP_DEPENDENCIA, distorcao) %>% 
              summarise(n_alunos = n()) %>% 
              mutate(ano = 2019)) %>% 
  spread(ano, n_alunos) %>% 
  mutate(dif = (`2019` - `2018`) / `2018`)
```

Zona residencial do aluno

```{r}
df_censo_18 %>% 
  filter(TP_ETAPA_ENSINO == 25) %>% 
  group_by(TP_DEPENDENCIA, TP_ZONA_RESIDENCIAL) %>% 
  summarise(n_alunos = n()) %>% 
  mutate(ano = 2018) %>% 
  bind_rows(df_censo_19 %>% 
              filter(TP_ETAPA_ENSINO == 25) %>% 
              group_by(TP_DEPENDENCIA, TP_ZONA_RESIDENCIAL) %>% 
              summarise(n_alunos = n()) %>% 
              mutate(ano = 2019)) %>% 
  spread(ano, n_alunos) %>% 
  mutate(dif = (`2019` - `2018`) / `2018`)
```

Vimos que a distorção idade-série é uma variável muito importante para as variações no número de alunos. Temos um viés pequeno viés de sexo e de zona residencial do aluno.

Vamos analisar uma pirâmide etária:

```{r}
df_piramide_18 <- df_censo_18 %>% 
  filter(TP_ETAPA_ENSINO == 25) %>% 
  group_by(TP_DEPENDENCIA, TP_SEXO, NU_IDADE_REFERENCIA) %>% 
  summarise(n_alunos = n()) %>% 
  mutate(ano = 2018)

df_piramide_19 <- df_censo_19 %>% 
  filter(TP_ETAPA_ENSINO == 25) %>% 
  group_by(TP_DEPENDENCIA, TP_SEXO, NU_IDADE_REFERENCIA) %>% 
  summarise(n_alunos = n()) %>% 
  mutate(ano = 2019)

df_piramide_18 %>% 
  bind_rows(df_piramide_19) %>% 
  ungroup() %>% 
  mutate(TP_DEPENDENCIA = factor(TP_DEPENDENCIA, 
                                 labels = c("Federal", "Estadual", "Municipal", "Privada"))) %>%
  mutate(n_alunos = ifelse(TP_SEXO == 1, log10(n_alunos), -log10(n_alunos))) %>% 
  ggplot(aes(x = NU_IDADE_REFERENCIA, y = n_alunos, 
             fill = factor(ano))) +
  geom_col(position = "identity", alpha = 0.5) +
  coord_flip() +
  facet_wrap(~ TP_DEPENDENCIA)
```

Um gráfico de frequência acumulada... Essa ideia não ficou muito boa...
Vamos no tamanho do eixo Y o quanto aquela diferença naquela idade representa do total em termos absolutos e na cor o quanto ela variou em relação ao ano de 2018

Muito esforço pra pouco resultado.... O gráfico como está não mostra nada

Esse agora mostra o que realmente queremos mostrar.

```{r}
df_freq_acum_18 <- df_censo_18 %>% 
  filter(TP_ETAPA_ENSINO == 25) %>%
  mutate(grupo_etario = case_when(
    NU_IDADE_REFERENCIA < 15 ~ "< 15",
    NU_IDADE_REFERENCIA == 15 ~ "15",
    NU_IDADE_REFERENCIA == 16 ~ "16",
    NU_IDADE_REFERENCIA <= 18 ~ "17-18",
    NU_IDADE_REFERENCIA <= 25 ~ "19-25",
    NU_IDADE_REFERENCIA > 25 ~ "> 25",
  )) %>% 
  mutate(TP_DEPENDENCIA = factor(TP_DEPENDENCIA, 
                                 labels = c("Federal", "Estadual", "Municipal", "Privada"))) %>%
  group_by(TP_DEPENDENCIA, grupo_etario) %>% 
  summarise(n_alunos = n()) %>% 
  mutate(ano = 2018)

df_freq_acum_19 <- df_censo_19 %>% 
  filter(TP_ETAPA_ENSINO == 25) %>% 
  mutate(grupo_etario = case_when(
    NU_IDADE_REFERENCIA < 15 ~ "< 15",
    NU_IDADE_REFERENCIA == 15 ~ "15",
    NU_IDADE_REFERENCIA == 16 ~ "16",
    NU_IDADE_REFERENCIA <= 18 ~ "17-18",
    NU_IDADE_REFERENCIA <= 25 ~ "19-25",
    NU_IDADE_REFERENCIA > 25 ~ "> 25",
  )) %>% 
  mutate(TP_DEPENDENCIA = factor(TP_DEPENDENCIA, 
                                 labels = c("Federal", "Estadual", "Municipal", "Privada"))) %>%
  group_by(TP_DEPENDENCIA, grupo_etario) %>% 
  summarise(n_alunos = n()) %>% 
  mutate(ano = 2019)

df_freq_acum <- df_freq_acum_18 %>% 
  group_by(TP_DEPENDENCIA) %>% 
  mutate(total_dependencia = sum(n_alunos)) %>% 
  left_join(df_freq_acum_19 %>% 
              group_by(TP_DEPENDENCIA) %>% 
              mutate(total_dependencia = sum(n_alunos)),
            by = c("TP_DEPENDENCIA", "grupo_etario"))

df_freq_acum$n_alunos.y[is.na(df_freq_acum$n_alunos.y)] <- 0
df_freq_acum[2, "ano.y"] <- 2019
df_freq_acum[2, "total_dependencia.y"] <- 762

df_freq_acum <- df_freq_acum %>% 
  mutate(grupo_etario = factor(grupo_etario,
                               levels = c("< 15", "15", "16", "17-18",
                                          "19-25", "> 25"))) %>% 
  arrange(TP_DEPENDENCIA, grupo_etario) %>% 
  mutate(dif_total = total_dependencia.y - total_dependencia.x) %>%
  select(-starts_with("total")) %>% 
  mutate(dif_idade = n_alunos.y - n_alunos.x) %>% 
  mutate(pct_total = abs(dif_idade) / abs(dif_total),
         pct_dif_idade = dif_idade / n_alunos.x)

df_freq_acum %>% 
  ggplot(aes(x = grupo_etario, y = dif_idade)) +
  geom_col() +
  facet_wrap(~TP_DEPENDENCIA) +
  theme_minimal()
```


# Bivariate maps

Exploratório... A principal variável é a distorção idade-série, como medir isso em termos de componentes principais? Importante!

```{r}
df_censo_18 %>% 
  filter(TP_ETAPA_ENSINO == 25,
         TP_DEPENDENCIA == 2,
         TP_COR_RACA %in% c(1,2,3)) %>% 
  mutate(distorcao = ifelse(NU_IDADE_REFERENCIA - 15 >= 2, "YES", "NO"),
         TP_COR_RACA = ifelse(TP_COR_RACA == 1, "BRANCO", "NEGRO")) %>% 
  group_by(TP_SEXO, TP_COR_RACA, distorcao) %>% 
  summarise(n_alunos = n()) %>% 
  mutate(ano = 2018) %>% 
  bind_rows(df_censo_19 %>% 
              filter(TP_ETAPA_ENSINO == 25,
                     TP_DEPENDENCIA == 2,
                     TP_COR_RACA %in% c(1,2,3)) %>% 
              mutate(distorcao = ifelse(NU_IDADE_REFERENCIA - 15 >= 2, "YES",
                                        "NO"),
                     TP_COR_RACA = ifelse(TP_COR_RACA == 1, "BRANCO", "NEGRO")) %>%
              group_by(TP_SEXO, TP_COR_RACA, distorcao) %>% 
              summarise(n_alunos = n()) %>% 
              mutate(ano = 2019)) %>% 
  spread(ano, n_alunos) %>% 
  mutate(dif = (`2019` - `2018`) / `2018`)
```

```{r}
data_map <- df_censo_18 %>% 
  filter(TP_ETAPA_ENSINO == 25,
         TP_DEPENDENCIA == 2) %>% 
  mutate(distorcao = ifelse(NU_IDADE_REFERENCIA - 15 >= 2, "YES", "NO")) %>% 
  group_by(CO_MUNICIPIO, distorcao) %>% 
  summarise(n_alunos = n()) %>% 
  mutate(ano = 2018) %>% 
  spread(distorcao, n_alunos, fill = 0) %>% 
  mutate(total_18 = YES + NO) %>% 
  select(-NO) %>% 
  inner_join(df_censo_19 %>% 
              filter(TP_ETAPA_ENSINO == 25,
                     TP_DEPENDENCIA == 2) %>% 
              mutate(distorcao = ifelse(NU_IDADE_REFERENCIA - 15 >= 2, "YES",
                                        "NO")) %>%
              group_by(CO_MUNICIPIO, distorcao) %>% 
              summarise(n_alunos = n()) %>% 
              mutate(ano = 2019) %>% 
              spread(distorcao, n_alunos, fill = 0) %>% 
              mutate(total_19 = YES + NO) %>% 
              select(-NO),
             by = c("CO_MUNICIPIO")) %>% 
  mutate(dif_total = (total_19 - total_18) / total_18,
         dif_distorcao = (YES.y - YES.x) / YES.x)
```

Usando o excelente pacote geobr

```{r}
muni <- geobr::read_municipality(code_muni = "MG")
```

```{r}
data_map %>% 
  filter(dif_distorcao < 1) %>% 
  ggplot(aes(x = dif_distorcao, y = dif_total)) + 
  geom_point()

data_map %>% 
  ggplot(aes(x = dif_distorcao)) + 
  geom_histogram()

data_map %>% 
  ggplot(aes(x = dif_total)) + 
  geom_histogram()
```

